ACORDAO-COMPLETO-2348411

ACÓRDÃO 2454/2019 ATA 7/2019 - PRIMEIRA CÂMARA

VISTOS, relatados e discutidos estes autos de embargos de declaração opostos pelo Sr. José Osmir Bertazzoni, ex-presidente do Sindicato dos Trabalhadores Municipais de Piracicaba, São Pedro, Águas de São Pedro, Saltinho e Região (56.980.220/0001-83) , contra o Acórdão 10832/2018-TCU-Primeira Câmara; 
ACORDAM os Ministros do Tribunal de Contas da União, reunidos em sessão da 1ª Câmara, ante as razões expostas pelo Relator, em: 
9.1. conhecer dos embargos de declaração, com fundamento nos arts. 32, inciso II, e 34, da Lei 8.443/1992, para, no mérito, rejeitá-los;
9.2. dar ciência desta deliberação ao recorrente.

Embargos de declaração opostos contra deliberação que negou provimento a recurso de reconsideração interposto pelo recorrente.

Primeira Câmara

Entidades e Órgãos do Governo do Estado de São Paulo.

3. Recorrente: José Osmir Bertazzoni (XXX.556.598-XX).

13.1. Ministros presentes: Walton Alencar Rodrigues (Presidente) e Vital do Rêgo (Relator).
13.2. Ministro-Substituto convocado: Augusto Sherman Cavalcanti.
13.3. Ministro-Substituto presente: Weder de Oliveira.

VITAL DO RÊGO

Ministro Vital do Rêgo.

Trata-se de embargos de declaração (peça 134) opostos pelo Sr. José Osmir Bertazzoni contra o Acórdão 10832/2018-TCU-Primeira Câmara, decisão que negou provimento a recurso de reconsideração interposto pelo mesmo responsável contra o Acórdão 5530/2016-TCU-Primeira Câmara.
Originalmente, os autos se referem a tomada de contas especial instaurada pelo Ministério do Trabalho em razão de irregularidades detectadas na execução do Convênio MTE/Sefor/Codefat 4/1999. 
Por meio do Acórdão 5530/2016-TCU-Primeira Câmara, o Tribunal, entre outros, julgou irregulares as contas especiais do Sindicato dos Trabalhadores Municipais de Piracicaba, São Pedro, Águas de São Pedro, Saltinho e Região, do Sr. José Osmir Bertazzoni, presidente da entidade à época dos fatos e ora recorrente, e do Sr. Luís Antônio Paulino, então coordenador estadual do Sistema Nacional de Emprego no Estado de São Paulo (Sine/SP) , condenando-os solidariamente em débito no valor histórico de R$ 60.265,00.
Transcreve-se a seguir a parte essencial dos presentes embargos aclaratórios:
17. Em sede recursal, o ora Embargante trouxe algumas características que envolveram o Planfor, em especial o fato de essa C. Corte já ter reconhecido¹ que as falhas ocorridas no âmbito do referido programa se deram de maneira geral, em virtude principalmente da conduta dos gestores públicos que estavam à frente do MTE à época.
18. Diante dessa peculiaridade, destacou-se, ainda, que na impossibilidade de validação da documentação fiscal apresentada (aspecto formal) , esse E. Tribunal vem considerando como documento válido aquele que é capaz de demonstrar a existência de três elementos fundamentais de realização dos cursos: (i) listas de instrutores; (ii) listas de treinandos; e (iii) instalações utilizadas.
19. Dessa forma, frisou-se que tais informações estão presentes nos diários de classe apresentados à CTCE, os quais, no entendimento da própria d. Secex/SP, são elementos suficientes para comprovar que o convênio foi executado, razão pela qual aquela unidade técnica propôs que as presentes contas fossem julgadas regulares com ressalva.
20. Ocorre que o i. representante do MP/TCU discordou do posicionamento acima adotado, em função de supostas inconsistências nos diários de classe apresentados pela entidade executora, mais especificamente a existência de assinatura apenas do instrutor dos cursos ministrados e jornada de trabalho excessiva, entendimento este que foi adotado no v. Acórdão 5530/2016-TCU-Primeira Câmara e confirmado pela r. decisão ora recorrida.
21. No Recurso de Reconsideração ressaltou-se que o posicionamento do parquet, ao tentar refutar os argumentos de defesa, criou novos requisitos para validação dos diários de classe como meio de prova, exigências estas não contempladas pela jurisprudência desse E. Tribunal, que há muito já aceita tais documentos como evidência de execução das ações.
22. Quando da análise desse ponto, constou da r. decisão embargada que:
17. Não há como acompanhar esse curso de argumentos. Primeiro, porque carece de fundamentos a alegação de que basta a identificação do instrutor para que se considerem executadas as ações conveniais. Segundo, porque não se trata de um novo requisito criado pelo MPTCU, a posteriori, para comprovar a execução do objeto, mas sim do cotejamento das informações constantes dos diários de classe com os demais elementos que compõem a TCE. Nesse sentido, frise-se que a reprovação das contas do responsável levou em consideração uma série de ocorrências que, examinadas em conjunto, indicam inconsistências que não permitem a conclusão pela regular aplicação dos recursos federais repassados.
23. E. TCU, a contradição ora exposta se faz presente quando se diz que não há criação de um novo requisito pelo parquet, mas se realiza um cotejamento de informações com os demais elementos que compõe a presente TCE.
24. Com a devida vênia, sabe-se que em relação ao Planfor milhares de processos já foram julgados por essa C. Corte. Na maioria esmagadora deles esse cotejamento de informações não foi realizado, baseando-se apenas nas informações presentes nos diários.
25. Em palavras claras: processos com menos informações - diversos apenas com diários de classe, sem qualquer outro documento - tiveram suas contas julgadas regulares com ressalva, ao passo que o presente caso está tendo uma análise diferenciada por conter outros elementos que possuem algumas inconsistências formais.
26. Repita-se, a SPPE não emitiu recomendação alguma como tais informações deveriam ser elaborados. As únicas orientações eram no sentido de constar que se tratava de um programa de qualificação ligado ao Governo Federal, fato este que fez com que cada executora elaborasse o referido documento da maneira que julgava mais eficiente.
27. Entidade alguma imaginava que os diários serviriam para comprovação da realização dos cursos. Via de regra, esses dados servem tão-somente para acompanhamento da frequência em sala de aula.
28. Por fim, cabe ressaltar que inúmeros dos documentos apresentados contêm a identificação e assinatura do instrutor responsável pelo curso. A título de exemplo, cita-se o documento localizado na peça 11, p. 15. (...) 
29. Assim sendo, tem-se que pelo menos parte da documentação apresentada deve ser considerada apta a comprovar a execução das atividades conveniadas. (Peça 134, p. 4-7. Foram suprimidos destaques no original) .
Ao fim de suas alegações, o recorrente requer o conhecimento do recurso e o seu provimento, com efeitos infringentes, no sentido de que as contas sejam julgadas "ao menos, regulares com ressalva".
	É o relatório.

Thiago Groszewicz Brito (OAB/DF 31.762) e outros.

Não atuou.

EMBARGOS DE DECLARAÇÃO EM DECISÃO QUE NEGOU PROVIMENTO A RECURSO DE RECONSIDERAÇÃO. AUSÊNCIA DA CONTRADIÇÃO ALEGADA. REJEIÇÃO. CIÊNCIA.

TOMADA DE CONTAS ESPECIAL (TCE)

não atuou.

Trata-se de embargos de declaração (peça 134) opostos pelo Sr. José Osmir Bertazzoni contra o Acórdão 10832/2018-TCU-Primeira Câmara, decisão que negou provimento a recurso de reconsideração interposto pelo mesmo responsável contra o Acórdão 5530/2016-TCU-Primeira Câmara.
Originalmente, os autos se referem a tomada de contas especial instaurada em razão de irregularidades detectadas na execução do Convênio Sert/Sine 67/1999, cujo termo foi celebrado entre a Secretaria do Emprego e Relações do Trabalho do Estado de São Paulo (Sert/SP) e o Sindicato dos Trabalhadores Municipais de Piracicaba, São Pedro, Águas de São Pedro, Saltinho e Região, com repasse de recursos federais da ordem de R$ 60.265,00, destinados à disponibilização de cursos de formação de mão de obra para 310 treinandos nas áreas de piloto de embarcação (arrais) , agro industrialização de produtos agropecuários, turismo rural e informática básica.
Por meio do Acórdão 5530/2016-TCU-Primeira Câmara, o Tribunal, entre outros, julgou irregulares as contas especiais do mencionado sindicato, do Sr. José Osmir Bertazzoni, presidente da entidade à época dos fatos e ora recorrente, e do Sr. Luís Antônio Paulino, então coordenador estadual do Sistema Nacional de Emprego no Estado de São Paulo (Sine/SP) , condenando-os solidariamente em débito no valor histórico de R$ 60.265,00.
Por meio dos embargos declaratórios apresentados, o recorrente sustenta, em síntese, contradição que estaria consubstanciada na não aderência do acórdão combatido à jurisprudência do TCU com relação às tomadas de contas especiais instauradas no esteio de inúmeras e reconhecidas falhas ocorridas no âmbito do Plano Nacional de Qualificação do Trabalhador - Planfor.
Alega o recorrente que o Tribunal vem considerando, nessas TCEs, a existência de três elementos para ter como comprovada a execução dos cursos: lista de instrutores, lista de treinandos e instalações utilizadas. Argui que esses estão presentes nos diários de classe apresentados, razão pela qual a Sec-SP, unidade de origem a atuar nos autos, posicionou-se pela regularidade com ressalva das presentes contas.
Prossegue afirmando que o MPTCU, ao tentar refutar os argumentos de defesa em sede de recurso de reconsideração, criou novos requisitos para validação dos diários de classe como meio de prova, exigência que não estaria contemplada na jurisprudência do Tribunal, que "há muito já aceita tais documentos como evidência de execução das ações":
24. Com a devida vênia, sabe-se que em relação ao Planfor milhares de processos já foram julgados por essa C. Corte. Na maioria esmagadora deles esse cotejamento de informações não foi realizado, baseando-se apenas nas informações presentes nos diários.
25. Em palavras claras: processos com menos informações - diversos apenas com diários de classe, sem qualquer outro documento - tiveram suas contas julgadas regulares com ressalva, ao passo que o presente caso está tendo uma análise diferenciada por conter outros elementos que possuem algumas inconsistências formais.
26. Repita-se, a SPPE não emitiu recomendação alguma como tais informações deveriam ser elaborados. As únicas orientações eram no sentido de constar que se tratava de um programa de qualificação ligado ao Governo Federal, fato este que fez com que cada executora elaborasse o referido documento da maneira que julgava mais eficiente.
Ao fim de suas alegações, requer o recorrente o conhecimento do recurso, com efeitos infringentes, no sentido de que as contas sejam julgadas "ao menos, regulares com ressalva".
Feita esta introdução, conheço dos presentes embargos, uma vez que preenchem os requisitos legais aplicáveis (art. 32, inciso II, e art. 34 da Lei 8.443/1992) .
Com relação ao mérito, constata-se não haver razão ao recorrente.
É cediço na jurisprudência desta Corte que a contradição passível de objeção mediante a oposição de embargos de declaração é aquela contida nos termos da decisão recorrida, compreendida no conjunto que a compõe (relatório, voto e acórdão) . 
Nesse sentido, é descabido objetar, na via estreita de embargos de declaração, contradição entre o acórdão recorrido e doutrina, comando legal, ou, como é o caso ora analisado, jurisprudência. Dessa forma, a presença de supostas contradições entre o acórdão recorrido e decisões anteriores do Tribunal deve ser questionada mediante via recursal apropriada.
Assim, considerando a ausência de contradições no teor do Acórdão 10832/2018-TCU-Primeira Câmara e a alegação de desatendimento à jurisprudência desta Corte, imprópria de discussão em sede de embargos de declaração, tenho por pertinente rejeitar o recurso manejado.
	Ante o exposto, VOTO para que o Tribunal aprove a minuta de acórdão que submeto à apreciação deste Colegiado.
TCU, Sala das Sessões Ministro Luciano Brandão Alves de Souza, em 19 de março de 2019.
Ministro VITAL DO RÊGO 
Relator